【裁判字號】    97,選上更(二),6
【裁判日期】    980122
【裁判案由】    違反公職人員選舉罷免法
【裁判全文】
臺灣高等法院花蓮分院刑事判決     97年度選上更(二)字第6號
上  訴  人  臺灣花蓮地方法院檢察署檢察官
上  訴  人
即  被  告  己○○
選任辯護人  謝政達律師
選任辯護人  林國泰律師
選任辯護人  俞建界律師
上列上訴人因選罷法案件，不服臺灣花蓮地方法院94年度選訴字
第5號中華民國95年5月5日94年度選訴字第5號第一審判決（起訴
案號：臺灣花蓮地方法院檢察署94年度選偵字第17號），提起上
訴，本院判決後，經最高法院第二次發回，本院判決如下：
    主  文
原判決撤銷。
己○○無罪。
    理    由
壹、公訴意旨以：被告己○○係花蓮縣萬榮鄉鄉長，同時為該鄉
    第15屆鄉長候選人，乙○○、甲○○、丙○○則為花蓮縣萬
    榮鄉第15屆鄉長選舉有投票權之人，詎乙○○、甲○○、丙○○為使對於該鄉○○○道路鋪設水泥工程具有實質決定權
    之鄉長己○○同意將乙○○、丙○○所有坐落於花蓮縣萬榮
    鄉○○段775地號、768地號之私設土石農路鋪設為水泥路面
    ，竟共同基於期約不正利益之犯意聯絡，於民國94年10月6
    日19時30分許，利用不知情之余建明所有門號0000000000行
    動電話，與己○○所使用之門號0000000000行動電話進行通
    話，此間其3人乃先後要求鄉長己○○以鄉公所經費施作上
    開私設土石農路鋪設水泥路面之工程（實際長度係從已鋪設
    水泥處起至乙○○老家前約40公尺，以及自乙○○老家前起
    至丙○○老家前約50公尺，所需工程款約需新臺幣（下同）
    9萬元），並表示會投票支持己○○當選連任鄉長之意，而
    己○○於該通話中亦基於期約不正當利益之犯意，除當場允
    諾將依照乙○○、甲○○、丙○○3人之要求，動用鄉○○○路改善經費，將上開私設土石農路鋪路為水泥路面之外，
    同時要求乙○○、甲○○及丙○○等人於同年12月3日鄉長
    選舉時，能投票支持其當選鄉長，雙方進而達成合意。認為
    被告己○○觸犯公職人員選舉罷免法第90條之1第1項之投票
    行賄罪。
貳、證據能力
一、甲○○於警詢時及偵查中之陳述，以及乙○○、丙○○於警
    詢時之陳述，雖為審判外的陳述，但公訴人、被告及其辯護
    人均於原審準備程序中表示同意引為證據或未聲明異議（原
    審卷第69頁、本院卷第33頁），本院審酌該等言詞或書面陳
    述作成之情況，核無違法取證及證明力明顯過低之瑕疵，亦
    認為以之作為證據為適當，依刑事訴訟法第159條之5，認為
    均具有證據能力。
二、乙○○、丙○○於檢察官偵查時，係以證人之身分陳述，並
    經具結，查無受其他不當外力干擾之情形，無顯然不可信之
    情況，依上開刑事訴訟法第159條之1第2項規定，得為證據
    。
三、被告在上訴後提出94年5月萬榮鄉代表會第17屆第6次定期大
    會施政報告資料、萬榮鄉公所93年11月編印之93年度基層建
    設座談會各村提案暨臨時動議、萬榮鄉公所函、萬榮鄉公所
    94年8月1日馬遠村8鄰上方農路改善工程開標紀錄、萬榮鄉
    公所編定之花蓮縣萬榮鄉95年度總預算、萬榮鄉公所建設課
    有關95年度總預算項下編列基礎建設工程執行項目管制案件
    之簽呈及花蓮縣萬榮鄉鄉民代表會函各1份、花蓮縣萬榮鄉
    第15屆鄉長選舉公報、產業道路圖、土地建物查詢資料、照
    片、空照圖、地籍圖謄本、95年度萬榮鄉總預算歲出計畫說
    明提要與各項經費用明細表、萬榮鄉93年度召開各村地方建
    設及座談會、討論提案單執行情形、花蓮縣政府函暨簽呈、
    施工地圖、萬榮鄉○○村○鄰○路改善工程施工剖面圖、黏
    貼憑證影本、94年度原住民部落聯絡道路改善計畫實施工程
    明細表、行政院原住民委員會函等文件，檢察官與被告均同
    意做為證據使用（本院卷頁33），均有證據能力。
參、本院判斷之理由
一、訊據被告己○○固不否認於電話中，談論有關被告己○○以
    萬榮鄉鄉長身分同意將乙○○等人所有坐落於萬榮鄉○○段
    775地號、768地號之土石農路鋪設為水泥路面一事，惟否認
    有何期約不正當利益之犯行，辯稱：修築該處道路為水泥路
    面屬於鄉公所既定政策，並非賄選。經查：
二、被告己○○所使用之行動電話0000000000門號與乙○○、甲○○及丙○○等人使用第3人余建明所有行動電話000000000
    0門號，於94年10月6日19時30分22秒起，曾有談論被告己○○同意將乙○○等人所有坐落於花蓮縣萬榮鄉○○段775地
    號、768地號之土石農路鋪設為水泥路面，以及選舉投票事
    宜之通話紀錄一節，除有當日通訊監察作業表1份（94年度
    選他字第15號卷頁100至頁102）附卷可稽之外，被告己○○
    以及乙○○、甲○○及丙○○等人亦不否認確實有這些對話
    ，此部分的事實應堪認定。本案之爭點就在於上開對話是否
    屬於投票行賄的行為？這又以應允鋪設道路是否僅僅鋪設到
    選民個人的住處？鋪設的道路是在選舉之前就已經成為政策
    或是被告向選民提出之新政策，以圖賄選？被告己○○是否
    有在電話中同意將水泥道路路面鋪到乙○○等人家中？鋪設
    道路是否與公共利益無關？選舉期間政策的提出與不法利益
    的應允如何區分。
三、本案道路並不是被告在選舉中才提出：
（一）系爭產業道路早已存在，讓位處山區的馬遠部落得以有道
      路連通萬榮鄉以及瑞穗鄉，讓部落居民得以進出，並載運
      農產品到平地出售，但因為產業道路只有碎石路面，因此
      於93年間部落居民即已提出討論，在萬榮鄉93年度地方建
      設座談時，編號20案中已提及「建請鄉公所延續鋪設第8
      鄰產業道路，以利人車通行並維護安全案」（本院卷三頁
      17），而執行情形並載有「本所目前無是項經費可資補助
      ，俟有適當財源再予酌辦」，足證系爭產業道路確實早已
      存在，部落居民並且希望能鋪設水泥部分，以資改善道路
      狀況。
（二）且花蓮縣萬榮鄉民代表會也在93年3月29日將該會17屆第
      9次臨時大會提案，行文花蓮縣萬榮鄉鄉公所參照辦理，
      該文所附提案，即為花蓮縣萬榮鄉鄉民代表丁○○以「該
      段農路主要以農林產物必經之路，路面多年來未改善，路
      面極差」為理由，提案「建請公所辦理萬榮馬遠第8鄰農
      戶林國賢、丙○○、乙○○等多戶聯絡道路鋪設水泥路面
      案」（本院卷三頁12）。而鄉民代表王金華也在94年6月
      間之花蓮縣萬榮鄉鄉民代表大會第17屆第6次定期大會提
      案，以「聯貫八鄰至6、7鄰聯外道路，都已鋪設水泥路面
      ，唯有這一段約1公里未鋪設，而無法鹽（應為「聯」之
      誤）貫」為理由，建請改善8鄰丙○○、林國賢等地產業
      道路水泥路面工程案，亦有提案單附卷可證（本院卷三頁
      21 ）。而且王金華代表在之前，也同樣以「產業道路多
      年失修，車輛無法通行，對農民上山工作非常不方便，很
      多農作物因路基沖刷而無法運送，已失去道路功能」為理
      由，「建請鄉公所鋪設7鄰8鄰上方聯貫道路水泥路面乙案
      」（本院上訴審卷頁70）。均足以證明系爭產業道路原已
      存在，所討論者，僅係於何時在原有碎石面上鋪設水泥路
      面。這些提案，相較於柏油路面、快速道路，也僅僅是在
      滿足山地部落居民日常生活所需之公共設施而已。
四、系爭產業道路早於被告與乙○○等人通電話前即已決定施作
    ，且經代表會通過預算。
    查被告於94年9月16日召集萬榮鄉公所一級主管及代表會各
    代表討論決議「95年度總預算項下編列基礎建設工程執行項
    目」之事項即產道業工程項目12項，經與會代表與一級主管
    決議共計經費350萬 (原審卷頁35) ，經建設課課長於94年9
    月19日簽呈列有「產道業工程項目12項，擬於95年度總預算
    通過後，再逐一核對簽核辦理」，該12項工程項目中之第5
    項，即為本案道路，該道路經被告於同年9月20日簽有「如
    擬」 (本院上訴審卷頁236)，並於同年9月經萬榮鄉代表會
    於年度預算審議通過「0303公共建設及設施費3,494,000元
    」，而列入鄉公所施政計畫中（本院上訴審卷頁67）。
五、丙○○、乙○○、甲○○請求修建者，應為馬遠路產業道路
    ，並非產業道路至私有工寮之路面
（一）甲○○曾於調查筆錄中提及「該道路位於我在山上的老家
      （舊地址為馬遠村第6鄰111號，新地址我不知道），該道
      路從山下聯絡我山上的老家，原來以前已建設有一半路程
      ，我向己○○要求將後一半的路程新建完畢，大約兩公里
      左右。」、「因為鋪設該道路到丙○○家中約2公里，到
      我家只要50公尺」、「我叫他幫我開路，開馬遠村8鄰山
      上我工寮前產業道路…。」、「不過那條路是陳第1次當
      選鄉長時就有答應那路要通，但是沒有兌現，現又要選舉
      了，所以我們一直催他，他才答應這次再當選時會讓路通
      。」（見偵卷頁137、139、145、146）。丙○○於調查筆
      錄中曾表示「有，我是2年前有找他幫忙開路，但是去年
      只開350公尺（指第1次施工完成部分），就沒有再開了」
      （見偵卷頁166）。乙○○於調查筆錄中曾表示「我要求
      己○○在當選鄉長後幫我施作道路地點為萬榮鄉○○路，
      因該道路只施作水泥路面至距離我家約50公尺處，我要求
      己○○繼續施作水泥路面約50公尺至我家門口」（見偵卷
      頁170）、「原先他是答應要開到丙○○家前，但是只開
      到我地的下面，我地的部分還有一部份未開，我要求他開
      路，他說當選後會繼續開…。」（見偵卷頁189）。可證3
      人都曾提及要求被告儘速鋪設其住處附近產業道路之水泥
      路面。
（二）有疑問者，3人所提到的路面究竟是指產業道路或者是進
      一步要求被告將路面鋪設到3人位於產業道路旁之自有道
      路？從3位證人在調查站的證述，雖然都一再陳稱要求被
      告把水泥鋪設到其家門口。乙○○在本院審理中也如此證
      稱（本院卷二頁63）。但從產業道路經過路徑的住戶而言
      ，分別只有這幾戶人家的工寮，並沒有其他住戶，因此證
      人所述家門口，到底是指原有產業道路或者是私有道路，
      必須以其他客觀佐證加以判斷。
（三）依照被告己○○與乙○○、甲○○及丙○○等人在電話中
      所談到鋪設水泥之詳細內容如下：
        余建明：喂鄉長！我余建明啦，我叔叔跟你講話，他怎
                麼罵你，你要接受喔。（電話交給乙○○）
        己○○：哈！哈！（笑聲）
        乙○○：喂，我是林大哥乙○○呀，晚安。
        己○○：喔！你好，晚安。
        乙○○：我的意思是說上一次那個丁○○找我們到…的
                家裡，那個路到那邊，他們現在那個路太下面
                了，還沒通過家裡，你等一下。（電話交給甲○○）
        甲○○：喂，己○○喔，我是林太太乙○○的老婆。
        己○○：老婆。
        甲○○：乙○○的意思是說上次蓋我們的路到丙○○，
                還有一段時間。
        己○○：嘿。
        甲○○：你放心，我們都是幫你的，問題是說丁○○都
                幫我們決定了。
        己○○：決定什麼？
        甲○○：決定蓋路到丙○○老家呀！
        己○○：喔，那個喔。
        甲○○：一段時間了，不會那麼長，差不只有50公尺。
        甲○○：馬遠路。
        己○○：對！我會幫你接到那邊。
        甲○○：我瞭解，我知道，我現在在丙○○這邊啦。
        己○○：你在丙○○那邊喔。
        甲○○：我們在收你的消息呀！你放心啦。
        己○○：幫忙呀！
        甲○○：好，我那天不是去你那邊樓上，我不是跟你講
                過很明白。
        己○○：不要再講我了。
        甲○○：好，放心，我們山上的第6鄰全部合作照顧你
                啦！
        己○○：我們一起合作，我也會好好的為你們工作嘛！
                我一定會努力，我講的話我一定會做到啦！
        甲○○：好，你放心。
        己○○：好，給我的票漂亮一點。
        甲○○：好，我瞭解，還有沒有要跟誰講話，余建明嗎
                ？（電話交給余建明）
        余建明：...
        余建明：好，你等一下。（電話交給丙○○）
        丙○○：陳鄉長，我丙○○啦。
        己○○：兄弟。
        丙○○：我叔叔有一點意見啦，所以打電話跟你講。
        己○○：你只要跟我講，我一定會去處理，我是看你嘛
                ，好不好。
        丙○○：我叔叔是要路到那個工寮那個地方。
        己○○：那當然呀，那有什麼問題，只有幾百公尺而已
                嘛，他說50公尺。
        丙○○：好，不只啦！差不多7、80公尺啦！沒有問題
                 嗎？
        己○○：沒有問題啦，你那邊的票給我幫忙好。
        丙○○：沒問題，我會掌握一下，你放心。
        己○○：我們全力以赴，一票都不要少喔！
        丙○○：好，應該不會。
        己○○：好，我們互相幫忙，你怎麼幫我，我就怎麼幫你
                。
        丙○○：好。
      在電話中，分別談到鋪設水泥路面的位置，並談到長度。
      其中甲○○談到有50公尺、丙○○談到有7、80公尺，被
      告則回答說是50公尺，也回答說只有幾百公尺。則從被告
      的回答可以顯見被告並無法確定水泥鋪設的道路長度。諒
      係因該水泥道路的鋪設工程，由於受限於經費，因此必須
      分段發包，此據證人即萬榮鄉承辦人員庚○○於本院審理
      中證述明確（本院卷頁50），且經本院履勘現場，亦發現
      現場水泥鋪設的確是新舊水泥連接的情形（本院上訴審卷
      頁238），依照萬榮鄉公所覆函所附之空照圖，也顯示該
      產業道路改善工程分成5次完工。可知被告並無法確知應
      鋪設水泥路面的長度。既然被告並無法清楚掌握長度，則
      被告在電話所應允的究竟是私有道路部分或者是原有產業
      道路部分，仍存有疑問。必須再借助現場道路長度作為判
      斷之依據。
（四）就產業道路長度以及乙○○等人工寮至產業道路之長度而
      言，雖然檢察官履勘筆錄記載「水泥路處至其老家 (按乙○○)約50公尺」、「由乙○○土地界址起至其老家入口
      處 (按丙○○)約40公尺」。但本院勘驗時，發現「8鄰高
      支118號電線桿處... 至轉彎路口有一木造房子，現有人
      居住，水泥路面沒有鋪設至該屋，從水泥路面至該屋有20
      公尺，路面泥濘不湛。」（本院上訴審卷頁238)，該彎路
      口木造房子即為乙○○工寮。而由照片所顯示之距離，產
      業道路至乙○○工寮之叉路僅約20公尺，顯見此20公尺叉
      路非檢察官勘驗筆錄第二點所指「由已鋪設水泥路處至其
      老家 (原為馬遠村6鄰111號)，約50公尺」。而被告與乙○○在電話中所提到的50公尺也不是指乙○○工寮到產業
      道路路口的路面。且再就另一工寮與產業道路之距離而言
      ，本院勘驗筆時，發現「再往上走約20、30公尺處，有一
      轉彎處，右方有一工寮，從泥土路面至該工寮有36公尺，
      均無鋪設水泥。」 (本院上訴審卷頁238背面)，顯示電桿
      8鄰高支124號位於路口，該工寮即為丙○○工寮，而產業
      道路至丙○○工寮有36公尺距離，也不是電話中所談到的
      長度。而被告在電話中甚至說到幾百公尺，更與產業道路
      到乙○○等人工寮的私有道路長度，差距更遠。足以證明
      被告在電話中與丙○○等人所談到鋪設道路水泥路面，並
      不是指從產業道路到丙○○等人工寮而言。
（五）而證人丙○○於本院審理中更證稱：「從我家工寮門口到
      產業道路只有30公尺，... 而我請被告施作之產業道路係
      從乙○○工寮到我的工寮之交叉路口，我在電話中並沒有
      要求被告施作從我家門口到產業道路的部分，那條產業道
      路之長度為80餘公尺。」、「乙○○工寮到產業道路約有
      20公尺」（本院卷一頁83下）。更足以確認上情。
（六）再從空照圖可知（本院上訴審卷頁52），其中G為乙○○
      工寮、H為丙○○工寮，由產業道路至G或H，均尚有一段
      距離，足證產業道路並未通過乙○○、丙○○之工寮，而
      是經過工寮下方之道路。更且再經本院函調本件工程之發
      包完工資料，該工程部分是在94年12月編制預算書，該工
      程所進行之路面改善工程，一共有7件，其中一件即為本
      件系爭產業路面改善道路，該工程已經在95年1月26日完
      工，並且驗收完竣，分別有簽呈以及所附之預算書、施工
      地圖、工程明細表等文件附卷可證（本院卷三頁113以下
      ）。該等文件中，均無編制預算改善丙○○等人工寮至產
      業道路路面之工程部分，也沒有列入施工計畫圖中。而本
      院在95年12月7日履勘現場時，這些私有道路部分，也都
      沒有鋪設水泥路面，如果被告當時確實同意為丙○○等人
      鋪設私有道路之水泥路面，理應經過合法的行政程序，而
      以工程只有簡單的鋪設水泥路面，金額只有接近60萬元，
      除了鋪設約1公里的水泥路面之外，如果還要額外負擔丙○○等3戶工寮私有道路的水泥鋪設，勢必增加額外的費
      用，既然萬榮鄉公所未編列預算，承包商豈會願意自己承
      擔該額外成本之理，而如果承包商願意承擔，也應該在完
      工時一併完成，豈有留下些許工程，還要另外調動大量人
      員、機械，翻山越嶺，事後再行動工之理。
（七）再回到被告與丙○○等人在電話中所談，如果都是在談丙○○工寮到產業道路的私有道路部分，只有短短2、30公
      尺，也只是從工寮到產業道路而已，但是乙○○在電話中
      卻談到「我的意思是說上一次那個丁○○找我們到…的家
      裡，那個路到那邊，他們現在那個路太下面了，還沒通過
      家裡，你等一下。」。而當時產業道路都還沒有鋪上水泥
      路面，此有檢察官勘驗筆錄為證（選他卷頁180），則產
      業道路都還沒有鋪設水泥路面，乙○○又如何與被告談及
      產業道路鋪設水泥路面到工寮。且從被告也談到「我當選
      以後，會給你開，開到那個，會接到那個農場‧‧‧」。
      而系爭產業道路完成之後，確實能連結瑞穗鄉。顯見電話
      中所談的都不是私有道路。
（八）凡此，足以證明被告在電話中與丙○○等人所談的道路，
      並不是指私有道路部分而言。
六、本案被告所提到的道路興建屬於政見的提出：
（一）按人民的參政權是憲法所保障的基本人權，也是現代民主
      憲政國家對於人民的基本允諾，甚且只有在參政權被保障
      的基本前提下，一個國家才具備成為民主憲政國家的基本
      條件。而參政權的保障，在現代網路以及傳播媒體盛行的
      時代，透過言論自由所形成的公共領域固然是極有效率的
      方法之一，但是人民透過選舉活動直接參與政治的運作仍
      然是現代民主憲政國家保障人民參政權最不可或缺的基本
      機制。而人民對於選舉活動的參與並不僅僅只有投票而已
      ，還包含成為候選人，並且在選舉活動中透過政見的提出
      、討論、辯證等方式直接對於以往政府活動加以批判、檢
      討進而提起可資改革的方向，這些活動也都應該在憲法所
      保障人民參政權的範圍之內，也正因為是憲法所保障的基
      本人權，因此對於競選活動中所出現言論的限制包含用刑
      罰的手段去控制政見言論，也都必須在憲法保障人民參政
      權的思維下加以界定，候選人在競選活動中所提出政見的
      良窳，唯賴人民透過選票去決定，任何人、任何機關都無
      不能越俎代庖，代為決定，因此在選舉活動中，也不應嘗
      試對於人民的投票行為進行任何指導或是限制，唯賴人民
      依據理性就其共同生活的社會做出合乎人民理想的安排。
      因此公職人員選舉罷免法只有在極少例外的情形中才會對
      於人民的投票行為產生不當影響，而且足以立即產生不當
      連結的行為加以處罰，例如第90條之1的投票行賄罪，如
      果候選人的競選活動例如政見的提出，雖然可能是特別優
      惠於某特定團體，但是如果其政見尚待檢證，而且在做出
      決定之前人民仍然擁有相當有效的機制加以監督例如議會
      等，這種政見的提出就不能認為會直接對於人民的投票行
      為產生立即不當的影響，也就不能認為與應允選舉人現金
      相同的期約賄選相同，而必須加以限制與處罰。尤其多數
      政見的內容都會涉及到利益的分配，利益如何分配，在民
      主社會只能委由人民自行決定，執政者只能在人民決定的
      前提下依照法定程序以及授權範圍加以執行，同樣的，法
      院也只能去審查執行機關是否確實依照法定程序以及職權
      去執行，並沒有權限在分配之前預為干預。因此，政見之
      良窳，絕對不是法院所可以審查的對象，因為法院一旦介
      入審查，無異侵害到人民的參政權，侵害到人民的言論自
      由權。而政見的內容原本就不被限制在國防外交等重大政
      策的討論上，地方自治團體裡有關個別公共建設的政見討
      論，例如圖書館的經營、活動中心的內容設計等等繁多細
      瑣的事項，反而是真正與人民素樸生活緊密相連的政策。
      因此有關地方自治事項的討論，就不應期待都是訴諸全國
      性媒體的討論，街頭巷議、廣場前的爭辯、2個人之間的
      對話都應該被認為就是政策討論的正常渠道。
（二）政見與不法利益的約定雖然都有著利益賦與的外觀，兩者
      的區別因而無法從是否給予利益加以判斷，而法律的解釋
      固然應注意法規文字內在的邏輯一致性，以維持法律適用
      的穩定性以及公平性，但是法律所規範終究是人民的實際
      生活，因此對於法律解釋的論證還必須進一步地從所規範
      的生活世界中去檢證。政見與投票行賄都是政治活動的一
      環，則在界定何種利益的約定給與屬於投票行賄罪中的賄
      賂或是不法利益，就應該從政治活動的觀察中，推演出選
      舉罷免法所欲規定的行為內容，藉此加以界定。而在目前
      我國的憲政運作中，行政機關固然擁有強大的職能與權限
      ，但是行政首長的施政除了必須受到選舉的試煉之外，還
      直接受到行政程序法等行政法規以及議會的監督管制，只
      要利益的給與還必須經過行政程序或是議會的監督，無論
      所圖得利益人數的多寡，這就是一種政見的提出，反之，
      如果利益的給與或應允是立即性的，不需要任何法律程序
      的監督，那就是一種賄賂或是不法利益。
（三）本案被告所提出的道路興建，是要經過政府撥用款項興建
      ，必須經過一定的行政程序，也受到議會的監督，自屬於
      政見的範疇，而不是不法利益的約定。
七、被告承諾鋪設之產業道路，係為共同利益：
（一）被告所允諾之道路，是產業道路，而不是私有道路，也如
      前述。而經本院履勘現場（本院上訴審卷頁238），「五
      、8鄰高支118號電線桿附近．．．沿路有檳榔、桂竹、桃
      花心木」、「十一、8鄰高支134號電線桿附近，種植苦茶
      、台灣櫸木、箭竹等樹木」、「十二、續往前行，水泥路
      面之左方有一叉口，有一工寮、種植油桐木、檳榔」、「
      十三、往回走之交叉路口，停有3部車輛，車號分別為415
      -LA、BX-59 61、JE-2066號」。足證系爭產業道路沿線確
      有經濟作物且亦有供車輛往來運輸之公共用途。
（二）次查馬遠產道路原訂計畫即係鋪設1,300公尺連接馬瑞產
      業道路，現尚未鋪設水泥路面長度約800、900公尺長，沿
      線除乙○○等住戶外，往上連接，尚有其他居民，按該路
      段屬馬遠段，沿線擁有土地之居民計有53人次，有土地所
      有人一覽表及土地權狀附卷可證 (本院上訴審卷頁145以
      下)，足以證明該產業道路鋪設水泥，光就土地所有權人
      之利益，即非為丙○○、乙○○而已。
（三）且查該產業道路前端已鋪設水泥完成部分，經現場勘驗確
      實經過乙○○、林阿樹與林國賢之土地，有本案產業道路
      空照圖與土地所有權地界影本乙份附卷可參（本院上訴審
      卷頁65），故尚有林阿樹與林國賢2人，得通行現有之泥
      土產業道路而到達上方之馬瑞產道。況鄉民代表丁○○在
      原審證稱「應該是為了那邊40幾戶鄉民的利益而爭取...
      ，且不止本案中之丙○○、乙○○，而係尚有其他鄉民請
      求修築上開產業道路（原審卷頁89、本院卷二頁35以下）
      ，足以證明本案工程中所鋪設水泥之產業道路，非為丙○○、乙○○等之獨占利益而設，現僅係因該工程計畫之施
      作路段正好進行至經過丙○○、乙○○等所有土地路段部
      分而已。
（四）且查鄉代表提案說明中已提及「建請鄉公所延續鋪設第八
      鄰產業道路，以利人車通行並維護安全案」，有花蓮縣萬
      榮鄉93年度召開各村地方建設座談會討論提案單執行情形
      附卷可證（本院上訴審卷頁74）、「箭筍採收期將近，以
      利運輸農產品，增加農戶收入，改善農民生活品質」，有
      花蓮縣萬榮鄉民代表會第17屆第5次定期大會討論提案執
      行情形附卷可稽（本院上訴審卷頁69）、「產業道路多年
      失修，車輛無法通行，對農民上山工作非常不方便，很多
      農作物因路基沖刷而無法運送，已失去道路功能」，有第
      17屆第14次臨時大會討論提案執行情形附卷可證（本院上
      訴審卷頁70），足以認定本案道路的興建是為公共利益。
（五）更且交通運輸的便捷本來就是促進產業發展的必要手段，
      在偏僻的鄉村及山地部落中，道路的興建更是攸關居民基
      本生活條件的保障，即便交通道路沿線人煙罕至，也可能
      必須為了當地產業發展或是少數居民的出入而興建，因此
      道路的興建難以認定僅圖利特定對象，而屬於不法利益。
八、系爭道路已經經過適當的行政程序：
（一）查被告於94年9月16日召集萬榮鄉公所一級主管及代表會
      各代表討論決議「95年度總預算項下編列基礎建設工程執
      行項目」之事項即產道業工程項目12項，經與會代表與一
      級主管決議共計經費350萬，有簽呈附卷可證 (原審卷第
      35頁)，經建設課課長於94年9月19日簽呈列有「產道業工
      程項目12項，擬於95年度總預算通過後，再逐一核對簽核
      辦理」，該12項工程項目中之第5項，即為本案道路，該
      道路經被告於同年9月20日簽「如擬」)，並於同年9月經
      萬榮鄉代表會於年度預算審議通過「0303公共建設及設施
      費3,494,000元」，而列入鄉公所施政計畫中，有總預算
      各項明細費用計算表可證（本院上訴審卷頁67），足證該
      項預算之內容非空泛指如預算書所列「辦理全鄉基礎建設
      工程」，而係具體指定為94年9月16日召集萬榮鄉公所一
      級主管及代表會各代表討論決議之12項工作項目，此可由
      2項金額係為350萬可足證明。而這些行政程序在94年10
      月6日之前就都已經完成，難以認定被告是為了讓丙○○
      等人投票給被告，而應允興建道路。
（二）且按預算法第96條規定「地方政府預算，另以法律定之。
      前項法律未制定前，準用本法之規定。」而預算法第61條
      規定「各機關執行歲出分配預算，應按月或分期實施計畫
      之完成進度與經費支用之實際狀況逐級考核之，並由中央
      主計機關將重要事項考核報告送立法院備查；其下月或下
      期之經費不得提前支用，遇有賸餘時，除依第69條辦理外
      ，得轉入下月或下期繼續支用。但以同年度為限。」第66
      條規定「中央主計機關對於各機關執行預算之情形，得視
      事實需要，隨時派員調查之。」故依預算法規定，身為鄉
      長之被告應依代表會通過之預算執行，且執行之結果除需
      考核外，並受主計單位之調查，故被告並無不予執行之權
      限。且地方制度法第38條規定：「…鄉（鎮、市）公所，
      對…鄉（鎮、市）民代表會之議決案應予執行…。」第42
      條規定「鄉 (鎮、市)決算報告應於會計年度結束後6個月
      內送達鄉 (鎮、市)民代表會審議，並由鄉 (鎮、市)公所
      公告。」，代表會對於被告是否確切執行預算有審核權限
      ，則被告擔任鄉長既然已經編列預算興建道路，被告並沒
      有不予執行的權限。
九、綜據上述，被告雖然在與選民的電話中談到興建道路的事宜
    ，但是該道路的興建既然經過一定的行政程序，身為鄉長的
    被告原本就應該依照既定計畫興建，而道路的興建有利於地
    方產業經濟的繁榮，保障居民出入交通的權益，被告在競選
    期間提出有利於選民的政策主張，在在均難以認定係以賄賂
    或不法利益向選民期約賄選。原審誤為有罪判決，被告上訴
    ，為有理由，應由本院撤銷改判。
據上論斷，應依刑事訴訟法第369條第1項、第301條，判決如主
文。
本案經檢察官戊○○到庭執行職務。
中    華    民    國    98    年    1     月    22    日
                        審判長法  官  賴淳良
                              法  官  劉雪惠
                              法  官  林碧玲
以上正本證明與原本無異。
如不服本判決，應於送達後10日內，向本院提出上訴狀。其未敘
述理由者，並應於提出上訴狀後 10日內向本院補提理由狀 ( 須
附繕本)。
                              書記官  邱廣譽
中    華    民    國    98    年    1     月    22    日


司法院資訊處製作；財團法人民間司法改革基金會備份。
